【裁判字號】    91,交上易,351
【裁判日期】    920526
【裁判案由】    過失傷害
【裁判全文】
臺灣高等法院交通法庭判決                      九十一年度交上易字第三五一號
    上  訴  人
    即  被  告  乙○○
    選任辯護人  魏緒孟律師
右上訴人因過失傷害案件，不服臺灣板橋地方法院九十一年度交易字第二四九號，中
華民國九十一年八月十二日第一審判決（起訴案號：臺灣板橋地方法院檢察署九十年
度偵字第一七０八０號）提起上訴，本院判決如左：
    主  文
原判決撤銷。
乙○○無罪。
    理  由
一、公訴意旨略以：被告乙○○係首都客運股份有限公司之公車司機，為從事駕駛業
    務之人，應注意每次出車載客之前，須檢查車內之安全設施，而安全門邊之活動
    座椅，尤須注意是否扣緊開關之釘勾，以防活動座椅鬆動致乘客受傷。九十年八
    月二十四日晚上十九時許其駕駛ＦＪ︱九三八號公車由台北縣新莊市出發往國父
    紀念館，被告乙○○應注意出發前檢查活動座椅之開關是否扣緊，且依當時之情
    形並非不能注意，竟疏未注意，未及時發現其駕駛之ＦＪ︱九三八號公車活動座
    椅開關未扣牢，致於同日晚上二十一時五十分許回程至台北縣新莊市○○路與新
    泰路口時，因緊急煞車使坐於最後一排之乘客告訴人甲○○向前推碰前方之活動
    座椅，嗣因活動座椅鬆脫受力前移，甲○○遂撞及活動座椅鐵架，因此受有上門
    牙斷裂及左右手兩膝擦挫傷之傷害，因認被告乙○○觸犯刑法第二百八十四條第
    二項之業務過失傷害罪嫌。
二、犯罪事實之認定，應憑真實之證據，倘證據是否真實尚欠明確，自難以擬制推測
    之方法，為其判斷之基礎；而認定犯罪事實之證據係指足以認定被告確有犯罪行
    為之積極證據而言，該項證據自須適合於被告犯罪事實之認定，始得採為斷罪資
    料，最高法院五十三年著有臺上字第六五六號、二十九年上字第三一０五號判例
    。且刑事訴訟上證明之資料，無論其為直接或間接證據，均須達於通常一般之人
    均不致有所懷疑，而得確信其為真實之程度，始得據為有罪之認定，若其關於被
    告是否犯罪之證明未能達此程度，而有合理懷疑之存在，致使無從形成有罪之確
    信，根據「罪證有疑，利於被告」之證據法則，即不得遽為不利被告之認定，亦
    有最高法院七十六年度臺上字第四九八六號判例可稽。其以情況證據（即間接證
    據）斷罪時，尤須基於該證據在直接關係上所可證明之他項情況事實，本乎推理
    作用足以確證被告有罪，方為合法，不得徒憑主觀上之推想，將一般經驗上有利
    被告之其他合理情況逕予排除，此觀諸最高法院三十二年上字第六七號自明。
三、訊據被告為緒沛堅決否認有業務過失傷害罪嫌，辯稱：「我認為我沒有過失，我
    在出車之前有檢查扣環是扣緊的。在我出車到肇禍的時間約有二個多小時，我沒
    有辦法確認是否在這段時間有乘客誤踩。（公車要出車前何人要檢查車子？）駕
    駛，但是我出車前，確實有檢查」等語（見本院九十一年十月二十三日調查筆錄
    ）。本件公訴人指訴被告涉有業務過失傷害罪嫌，經查不外以右揭事實業據告訴
    人甲○○指述綦詳，並有驗傷診斷書附卷可佐，又案發後該ＦＪ︱九三八號公車
    之活動座椅開關釘勾及固定於地板之螺絲均未損壞，顯非機件故障，僅係釘勾鬆
    脫，有現場照片可稽，並經員警廖倉伸於勘驗時陳明在卷，而檢查活動座椅有無
    鬆脫，係司機之職務，為被告乙○○自陳無誤，參以該公車之最後一排高出前一
    排之活動座椅甚多，而且二排中間空隙甚窄，不能再容站立之客人，而最後一排
    之乘客坐定後，因落差太大，腳跟亦無法下探至前排活動座椅底下之釘勾開關，
    有勘驗筆錄可憑，足以排除係其他乘客擅自將釘勾解開所致，而堪認座椅異常係
    於出發前即已發生，被告疏未及時檢查活動座椅，致告訴人受傷，其過失傷害犯
    行已堪認定云云，為其論據。
四、惟查：
（一）、被告乙○○係首都客運股份有限公司之公車司機，為從事駕駛業務之人，每
        次出車前應依規定清掃並同時檢查車上各項安全設施，安全門旁活動座椅之
        托勾開關是否扣緊固定牢靠，以防活動座椅鬆動致乘客受傷，而為其駕駛業
        務之準備附隨業務之一。九十年八月二十四日晚上七時許，渠駕駛車牌號碼
        ＦＪ─九三八號之二三五線公車自臺北縣新莊市○○路二九三巷八號該線公
        車總站出發前往臺北市國父紀念館，同日晚上九時五十分許，自臺北市國父
        紀念館回程途經臺北縣新莊市○○路與新泰路口附近時，被告乙○○為閃避
        突然竄出之不詳車號機車而緊急煞車，致使坐於最後一排之乘客即被害人甲
        ○○身體向前傾，並推碰前方之活動座椅以尋求支撐，因活動座椅托勾開關
        鬆脫並未扣緊，椅背受力往前傾倒，被害人甲○○遂隨之往前撲跌，撞及活
        動座椅之鐵架把手，致受有上門牙斷裂及左右手及兩膝擦挫傷之傷害等事實
        ，業據被告乙○○供認在卷，復經被害人春梅指陳綦詳，並有驗傷診斷書一
        紙及卷附當日首都客運股份有限公司一級保養檢查基準表一件在卷可按，應
        堪信為事實。
（二）、１、又被告乙○○駕駛車牌號碼ＦＪ─九三八號之二三五線公車，於九十年
        八月二十四日晚上七時許，自臺北縣新莊市○○路二九三巷八號該線公車總
        站出發前往臺北市國父紀念館，同日晚上九時五十分許，自臺北市國父紀念
        館回程途經臺北縣新莊市○○路與新泰路口附近時，被告乙○○為閃避突然
        竄出之不詳車號機車因緊急煞車而發生事故，自該次出車至發生事故時，已
        約二時五十分，此為被告與被害人所未爭執，其間並無證據足資證明被告乙
        ○○於發車前，應注意檢查該活動座椅之托勾開關是否扣緊固定牢靠，且依
        當時之情形並無不能注意之情形，竟疏未注意，未及檢查發現其駕駛之公車
        活動座椅托勾開關已經鬆脫並未扣牢，即行駕駛出車載客等情事，雖前開肇
        事時、地，活動座椅托勾開關已經鬆脫，然終無法明白於發車至事故時之約
        二時五十分鐘內，該活動座椅托勾開關，是否因非自然力等外力之介入，進
        而可認定被告行車前未檢查該活動座椅之托勾開關扣緊否而有業務上之過失
        。２、偵查中，檢察官於九十年十二月十八日至首都客運股份有限公司實地
        勘驗、測試該活動座椅各種狀況，於正常托勾開關固定牢靠時，則無論行進
        或停止及有人乘坐均無搖晃情形，且於脫勾時無論有、無人乘坐，行進間緊
        急煞車均不會搖晃，但脫勾無人乘坐，緊急煞車時，後方輕推即可往前傾，
        有履勘筆錄在卷可考，核與被害人甲○○所指訴因緊急煞車，致使其身體因
        慣性運動而向前傾，並欲扶靠前方之活動座椅時，因無人乘坐之活動座椅椅
        背亦受力往前傾倒，其遂隨之往前撲跌，撞及活動座椅之鐵架把手之情節相
        與符合，然亦無法據以推論發車至事故時，無非自然力之外力介入，而採為
        不利於被告之認定。３、雖證人即當時同坐在最後一排右側座位之林高豐於
        偵查中指稱當時活動座椅尚有其他人乘客云云，於原審訊問時亦稱：「公車
        緊急煞車時公車上不論站著或坐著乘客都往前傾，當時活動座椅也往前傾，
        公車緊急煞車之後，活動座椅又往後彈回來，告訴人往前傾就去撞到活動座
        椅椅背」云云，惟與告訴人指訴不符，與檢察官上開勘驗結果係「有人乘坐
        時緊急煞車均不會搖晃，且僅無人乘坐受力推撞始往前傾」等情節亦不符，
        ，無從採為被告有利或不利之認定。
（三）、查乘坐大眾交通工具，因受有傷害本即可依民事之訴訟程序，請求該大眾交
        通工具所屬之交通公司或相關政府單位賠償，或循保險徒徑而請求理賠，至
        何人應負刑事責任，則應視其行為是否該當犯罪之構成要件外，復須就其是
        否故意或過失而為評價，如不能明確證明被告犯罪，縱因民事上應負擔賠償
        責任，然究與刑事犯罪非當然為相同之對待。本件被告之犯罪尚屬不能證明
        ，此外，又查無其他積極確切之事證足資證明被告犯罪，應為其無罪之判決
        。
五、原審不察，遽為被告有罪之判決，顯不當擴張因果關係之株連，對於非專業之領
    域為超越能力之可能錯誤「專業判斷」，其結果判決被告無罪尚可，論處被告有
    罪，即已失當，被告上訴否認犯罪，非無理由，應由本院予以撤銷改判，為被告
    無罪之判決。
據上論斷，應依刑事訴訟法第三百六十九條第一項前段、第三百六十四條、第三百零
一條第一項，判決如主文。
本案經檢察官陳明光到庭執行職務。
中    華    民    國    九十二    年    五        月    二十六          日
                              臺灣高等法院交通法庭
                                  審判長法  官  葉  騰  瑞
                                        法  官  黃  國  忠
                                        法  官  江  國  華
右正本證明與原本無異。
不得上訴。
                                        書記官  王  嗣  瑩
中      華      民      國    九十二    年      五      月    二十八    日


司法院資訊處製作；財團法人民間司法改革基金會備份。
